【裁判字號】    97,訴,914
【裁判日期】    970717
【裁判案由】    妨害投票
【裁判全文】
臺灣高雄地方法院刑事判決               97年度訴字第914號
公  訴  人  臺灣高雄地方法院檢察署檢察官
被      告  甲○○
            丙○○
            丁○○
            乙○○
            己○○
            庚○○
共      同
選任辯護人  林鴻駿律師
上列被告因妨害投票案件，經檢察官提起公訴（97年度選偵字第
8 號），本院判決如下：
    主  文
甲○○、丙○○、丁○○、乙○○、己○○、庚○○均無罪。
    理  由
一、按被告以外之人於審判外之言詞或書面陳述，除法律有規定
    者外，不得作為證據；又被告以外之人於審判外之陳述，雖
    不符刑事訴訟法第159 條之1 至第159 條之4 之規定，而經
    當事人於審判程序同意作為證據，法院審酌該言詞陳述或書
    面陳述作成時之情況，認為適當者，亦得為證據；當事人、
    代理人或辯護人於法院調查證據時，知有第159 條第1 項不
    得為證據之情形，而未於言詞辯論終結前聲明異議者，視為
    有前項之同意。刑事訴訟法第159 條第1 項、第159 條之5
    分別定有明文。本件檢察官所提出證人謝進發於偵查中之具
    結陳述、被告己○○、庚○○、乙○○之基本資料；辯護人
    所提出民主進步黨（下稱民進黨）中央黨部民（2006）組字
    第A00000000 號、民（2006）組第A00000000 號二件函文；
    及本院依聲請函查之高雄市選舉委員會高市選一字第097040
    1239號函及所附高雄市第7 屆左營區新下里、苓雅區城北里
    暨前鎮區振興里里長補選選務工作進行程序表、高雄市前鎮
    區公所97年6 月24日高市前區民字第0970009226號函附選舉
    人名冊等資料，性質均為被告以外之人審判外之言詞或書面
    陳述，當事人雙方於本院審理時，均同意有證據能力。本院
    審酌證人謝進發之證述業經依法具結，客觀上亦無顯不可信
    之情況；其他審判外之書面陳述，均具固有之真實性，非預
    期日後訴訟之用。上開證據與待證事實具關聯性，證明力亦
    非明顯過低等情，認俱適當為本案之證據。另被告6 人於警
    詢及偵查中之供述，均出於任意性，亦有證據能力。
二、公訴意旨略以：被告甲○○、丙○○、丁○○、乙○○、己○○、庚○○等6 人均明知並未實際居住在高雄市前鎮區○○○路1332巷7 號5 樓、高雄市○鎮區○○街22巷6 弄10號
    、高雄市前鎮區○○○路55巷64弄3 號等處所，竟意圖影響
    96年3 月10日所舉行之高雄市前鎮區第7 屆振興里里長補選
    之結果，出於妨害投票之犯意，自民國95年7 月10日起，至
    同年10月26日止，以違反戶籍法「虛報遷入戶籍」之方式，
    向高雄市前鎮區戶政事務所（下稱前鎮戶政事務所）申辦將
    其等之戶籍遷至如表所示之高雄市前鎮區○○○路1332巷7
    號5樓 、高雄市○鎮區○○街22巷6 弄10號、高雄市前鎮區
    ○○○路55巷64弄3 號等處所，致前鎮戶政事務所承辦人員
    不察，將遷入上開地址而未實際居住於各該處所之被告甲○○等6 人編入振興里選舉人名冊公告確定，於選舉人名冊上
    認其等具投票資格；而被告甲○○等6 人均明知其等並未於
    各該選舉區實際繼續居住4 個月以上，並非各該選舉區之選
    舉人，竟仍於96年3 月10日即高雄市前鎮區振興里第7 屆里
    長補選之投票日（下稱振興里里長補選），均前往前鎮區振
    興里之投票所領取選票投票，使高雄市前鎮區振興里里長補
    選選舉之投票發生不正確之結果。因認被告6 人均涉犯刑法
    第146 條第1 項之妨害投票罪嫌。
三、按「犯罪事實應依證據認定之，無證據不得認定犯罪事實」
    、「不能證明被告犯罪者，應諭知無罪之判決」，刑事訴訟
    法第154 條第2 項、第301 條第1 項分別定有明文。申言之
    ，犯罪事實之認定應憑證據，如未能發現相當證據，或證據
    不足以證明，自不能以推測或擬制之方法，作為裁判基礎（
    最高法院40年台上字第86號判例意旨參照）；且認定犯罪事
    實所憑之證據，雖不以直接證據為限，間接證據亦包括在內
    ，然而無論直接證據或間接證據，其為訴訟上之證明，須於
    通常一般之人均不致有所懷疑，而得確信其為真實之程度者
    ，始得據為有罪之認定，倘其證明尚未達到此一程度，而有
    合理之懷疑存在而無從使事實審法院得有罪之確信時，即應
    由法院為諭知被告無罪之判決（最高法院76年台上字第4986
    號判例意旨參照）。
四、公訴意旨認被告6 人均涉犯刑法第146 條第1 項之妨害投票
    罪，係以被告6 人警偵時之供述、證人謝進發偵查中之證述
    及被告己○○、庚○○、乙○○之基本資料各1 份為其主要
    論斷之依據。被告6 人於本院審理時雖不否認於附表所示時
    地遷移戶籍，並於振興里里長補選時前往投票等事實，惟均
    堅詞否認有何妨害投票之犯行，被告甲○○辯稱：我遷戶籍
    是因為與太太離婚，才拜託姊姊讓我設戶籍，讓我可以收到
    信件，遷入戶籍的時候，我不知道我姊姊、姊夫要參加選舉
    等語。被告丙○○辯稱：因為我住的地方不讓我遷戶籍，所
    以我才拜託朋友幫我找戶籍等語。被告丁○○辯稱：我原來
    設籍小港，因為紅毛港要求10月31日前遷出才可以申請搬遷
    費用，所以我才遷入我三姑林素幸的住處，但當時我不曉得
    有選舉的問題等語。被告己○○、庚○○、乙○○均辯稱：
    因為承租房屋，屋主尹玉不讓我們設戶籍，所以我拜託別人
    說跟屋主商量看看，屋主說如果要遷戶籍的話，就叫我們搬
    出去等語。另辯護意旨略以：憲法保障人民有遷徙自由，遷
    徙戶籍應不成罪。刑法第146 條雖於96年1 月24日修法增訂
    第2 項虛偽遷徙戶籍之犯罪型態，但被告均於修法前遷徙，
    依罪刑法定主義，仍非得引用該條項論罪。另當時獲民進黨
    提名參選高雄市議員之梁基南因案遭停權，所以才另徵召里
    長吳銘賜參選，且直至95年12月9 日吳銘賜當選市議員後，
    始有振興里里長補選事宜產生，被告等人遷徙戶籍時，並不
    知道日後會有里長補選之事。再者，候選人如要運作影響選
    舉，不應該只有遷徙6 人，本件檢舉人提出數百位可疑名單
    ，經過檢警清查，確認沒有犯罪行為，則只有被告6 人，根
    本無法影響選舉，是其等應無妨害投票之主觀犯意等語。經
    查：
（一）按修正前刑法第146 條第1 項規定：「以詐術或其他非法
      之方法，使投票發生不正確之結果或變造投票之結果者，
      處五年以下有期徒刑。」所謂「其他非法之方法」，係指
      除詐術外，其他一切非法律所允許之方法均屬之，並不以
      構成刑事法上犯罪之非法行為為限。嗣96年1 月24日修正
      增列第2 項：「意圖使特定候選人當選，以虛偽遷徙戶籍
      取得投票權而為投票者，亦同。」其立法理由係以：「三
      、現未實際居住於戶籍地者有數百萬人，其因就業、就學
      、服兵役未實際居住於戶籍地，或為子女學區、農保、都
      會區福利給付優渥、保席次或其他因素而遷籍於未實際居
      住地，其原因不一。然此與意圖支持特定候選人當選，進
      而遷徙戶籍之情形不同，並非所有籍在人不在參與投票均
      須以刑罰相繩，是以第二項以意圖使特定候選人當選虛偽
      遷徙戶籍投票者，為處罰之對象。」是依上開修正增列第
      2 項規定觀之，修正前之所謂「其他非法之方法」，固包
      括行為人以不實遷入戶籍之方式，致未實際居住於選舉區
      取得投票權而為投票者，但應以行為人在主觀上有為支持
      某特定候選人之意圖為限，並非謂凡以不實遷入戶籍之方
      式，致未實際居住於選舉區取得投票權而投票者，即該當
      修正前刑法第146 條第1 項之構成要件（最高法院97年度
      台上字第2738號判決意旨參照）。準此以言，刑法第146
      條修正後，第1 項與第2 項規定之範疇及構成要件雖有不
      同，但在修法前以虛偽遷徙戶籍之不正方法而為投票者，
      仍須行為人主觀上有支持特定候選人之意圖，始能成罪。
      申言之，須行為人遷徙戶籍之時，即已同時具備使特定候
      選人當選之意圖，該遷徙戶籍與支持特定候選人間具有相
      當之因果關連，因其妨害選舉之純潔與公正，已逾越憲法
      保障人民遷徙自由之目的，始該當於犯罪之評價。如虛偽
      遷徙戶籍時非為支持特定候選人之目的，乃別有其他原因
      ，縱未實際居住於戶籍地，日後因戶籍設於選舉區仍取得
      投票權而為投票者，即不能以本罪相繩。辯護意旨表示虛
      偽遷徙戶籍不能成立犯罪，並認修正前刑法第146 條妨害
      投票罪不包括虛偽遷徙戶籍之型態，尚非的論。
（二）本件被告6 人於附表所示時地均有遷徙戶籍之行為，嗣於
      96年3 月10日高雄市前鎮區振興里里長補選投票日均實際
      前往投票等情，均據被告供承在卷，並有其等戶籍基本資
      料、高雄市前鎮區公所97年6 月24日高市前區民字第0970
      0092 26 號函附之高雄市選舉委員會選舉人名冊等資料存
      卷可稽，固足認定屬實。惟被告6 人均辯稱遷徙戶籍另有
      其他原因，辯護意旨指稱當時振興里里長候選人尚未產生
      ，不可能有支持特定候選人之意圖等語，自應進一步釐清
      上開振興里里長補選原因及經過，與被告6 人遷徙戶籍一
      事有無相當之因果關連。
（三）上開振興里里長補選，起因於95年高雄市市議員選舉前，
      原民進黨所提名前鎮、小港區參選人梁基南因另涉他案，
      於95年10月13日遭民進黨為停權之處分，遂公告取消其提
      名資格，並於同年10月18日決定另徵召當時振興里里長吳
      銘賜參與市議員選舉，嗣於同年12月9 日高雄市市議員選
      舉結果，吳銘賜當選市議員，振興里里長一職懸缺，依地
      方制度法第82條第3 項規定，由高雄市政府函請高雄市選
      舉委員會公告辦理振興里里長補選事宜，民進黨並提名徐
      光華為振興里里長補選之參選人等情，有民進黨中央黨部
      民（2006）組字第A00000000 號、民（2006）組第A10181
      65 6號函文；高雄市選舉委員會高市選一字第0970401239
      號函及所附高雄市第7 屆左營區新下里、苓雅區城北里暨
      前鎮區振興里里長補選選務工作進行程序表、補選人名單
      等資料附卷可按。依上開振興里里長補選之前後經過，可
      知於95年12月9 日高雄市議員選舉結果公布後，因吳銘賜
      當選高雄市議員，始發生振興里里長應舉辦補選事宜。退
      一步言，縱有為日後振興里里長補選而事先佈局之算計，
      亦至少須於95年10月18日吳銘賜獲民進黨徵召參選高雄市
      議員後，始有以虛偽遷徙戶籍方式招攬「幽靈人口」為投
      票部隊之可能。
（四）觀之附表所示被告遷徙戶籍時間，其中被告丙○○係95年
      7 月10日；被告甲○○係95年9 月27日；被告乙○○、己○○、庚○○均係95年10月11日完成戶籍之遷徙。其等遷
      徙戶籍當時，吳銘賜尚未受民進黨徵召參選高雄市議員（
      95年10月18日），遑論可能發生補選振興里里長之事。雖
      證人謝進發證稱未曾受託向該出租之屋主尹玉協調讓被告
      庚○○、己○○、乙○○將戶籍遷至該承租地址（見偵查
      一卷第6 頁）。惟尹玉另於偵查中證稱被告庚○○確實有
      要求遷籍至該承租處遭其拒絕之情（見偵查一卷第5 頁）
      ，事實如何？尚屬有疑。又被告甲○○雖遷徙戶籍至其姊
      夫徐光華住處，徐光華則為日後民進黨提名參選振興里里
      長補選之候選人，二者似有相關。然則依前開說明，無論
      其等當時遷徙戶籍之原因為何，振興里里長補選之可能性
      尚未發生，自不得以日後因戶籍因素取得投票權，並實際
      前往投票，甚至支持特定之候選人，即據以反推其等遷徙
      戶籍當時已有藉此方式支持特定候選人之意圖。是其等此
      部分犯罪之事證尚嫌不足。
（五）另被告丁○○係95年10月26日遷徙戶籍，雖在吳銘賜受徵
      召參選高雄市議員之後，但仍在95年12月9 日高雄市議員
      選舉結果，因吳銘賜當選市議員，而必須由高雄市選舉委
      員會公告辦理補選振興里里長之事實發生之前，顯然當時
      徐光華是否可能獲提名參選振興里里長補選，亦屬不能確
      定。而被告丁○○辯稱因原戶籍所在之紅毛港經高雄市政
      府規劃遷村，須將戶籍遷出，始得領取高雄市政府發放之
      補助金一情，因該遷村案經過曲折，抗爭不斷，早經媒體
      廣為報導，乃眾所周知之事。且該遷入之戶籍地址乃其三
      姑林素幸之住所，非任意遷徙至陌生人之住處，又該戶籍
      只被告丁○○一人遭起訴為虛偽遷徙之人，與一般俗稱之
      「選舉幽靈人口」，同一戶籍人口互不相識，且動輒十數
      人以上計之情節，亦有殊異。審酌上情，被告丁○○所執
      遷徙戶籍之辯解，尚非無由，雖其並未實際居住於該戶籍
      地址，亦不足以證明遷徙戶籍時具有支持振興里里長補選
      之特定候選人之意圖或有任何關連。
（六）綜上所述，本件公訴意旨雖起訴被告6 人均涉犯刑法第14
      6 條第1 項之罪嫌，但仍以被告6 人有無虛偽遷徙戶籍、
      暨該遷徙戶籍同時是否具有支持特定候選人之意圖且實際
      前往投票以為斷。依上論證，檢察官所舉事證，尚有不足
      ，本院無從獲致有罪判決之確切心證，仍存有合理之懷疑
      。依前揭法文規定及判例意旨，本件被告6 人之犯罪既屬
      不能證明，自均應為無罪之諭知。
據上論斷，應依刑事訴訟法第301 條第1 項，判決如主文。
本案經檢察官戊○○到庭執行職務。
中    華    民    國    97    年    7     月    17    日
                  刑事第五庭  審判長法  官  黃建榮
                                    法  官  李殷君
                                    法  官  李嘉益
以上正本證明與原本無異。
如不服本判決應於收受本判決後10日內向本院提出上訴書狀，並
應敘述具體理由，如未敘述上訴理由者，應於上訴期間屆滿後20
日內補提理由書狀於本院（均須按他造當事人之人數附繕本）「
切勿逕送上級法院」。
中    華    民    國    97    年    7     月    17    日
                                     書記官  郭南宏
附表：
 ┌──┬───┬───────┬───────┬──────┐
 │編號│姓  名│原  設  籍  地│遷  入  戶  籍│遷 入 時 間 │
 ├──┼───┼───────┼───────┼──────┤
 │ 1  │甲○○│高雄市苓雅區中│高雄市前鎮區中│95年9 月27日│
 │    │      │山二路384 號  │華五路1332巷7 │            │
 │    │      │              │號5 樓        │            │
 ├──┼───┼───────┼───────┼──────┤
 │ 2  │丙○○│高雄市三民區中│高雄市前鎮區修│95年7 月10日│
 │    │      │庸街128 之12號│文街22巷6 弄10│            │
 │    │      │              │號            │            │
 ├──┼───┼───────┼───────┼──────┤
 │ 3  │丁○○│高雄市小港區海│高雄市前鎮區修│95年10月26日│
 │    │      │汕五路65號    │文街22巷6 弄10│            │
 │    │      │              │號            │            │
 ├──┼───┼───────┼───────┼──────┤
 │ 4  │乙○○│高雄市前鎮區獅│高雄市前鎮區中│95年10月11日│
 │    │      │甲一帶        │山二路55巷64弄│            │
 │    │      │              │3 號          │            │
 ├──┼───┼───────┼───────┼──────┤
 │ 5  │己○○│高雄市前鎮區草│同上          │同上        │
 │    │      │衙中街93巷12號│              │            │
 ├──┼───┼───────┼───────┼──────┤
 │ 6  │庚○○│同上          │同上          │同上        │
 └──┴───┴───────┴───────┴──────┘


司法院資訊處製作；財團法人民間司法改革基金會備份。
